高雄高等行政法院判決
                                       100年度訴字第43號
                                民國100年5月19日辯論終結
原      告　澄輝營造有限公司
代　表　人　邱命益
被      告　高雄市岡山區公所
代　表　人　王嘉東　區長
訴訟代理人　呂郁斌　律師
上列當事人間申請分期繳納事件，原告不服高雄縣政府中華民國
99年12月13日府法訴字第0990325663號訴願決定，提起行政訴訟
，本院判決如下：
　　主  文
原告之訴駁回。
訴訟費用由原告負擔。
　　事實及理由
一、程序事項︰
    原告經合法通知，無正當理由，未於言詞辯論期日到場，核
    無行政訴訟法第218條準用民事訴訟法第386條各款所列情事
    ，爰依被告聲請而為一造辯論判決。
二、事實概要︰
    緣原告於民國93年4月間，同意中一營造工程股份有限公司
    借用原告之名義及證件參加原高雄縣岡山鎮公所（嗣於起訴
    前因高雄市、縣合併而改制為高雄市岡山區公所，下稱被告
    ）辦理之「岡山鎮台灣螺絲博物館新建統包工程」之投標，
    被告乃依政府採購法相關規定將原告刊登政府採購公報停權
    3年並追繳已發還之押標金新臺幣（下同）180萬元，原告不
    服，循序提起行政訴訟及再審訴訟，均遭駁回確定在案。原
    告乃分別以99年6月29日、99年8月13日申請書向被告申請分
    期繳納追繳押標金之請求，經被告以法無明文得分期繳納之
    規定為由而分別以99年7月12日岡鎮建字第0990015383號函
    、99年8月20日岡鎮建字第0990018814號函覆原告不予同意
    分期繳納及逾期不繳將予強制執行。原告不服，提起訴願，
    經遭訴願決定不受理，遂提起本件行政訴訟。
三、原告主張：
（一）政府採購法第31條第2項之追繳押標金，並未明文排除禁
      止分期繳還，且政府之稅金、罰金，甚或強制執行等收入
      皆得准分期繳納，被告不予核准分期繳納追繳之押標金，
      違反行政程序法關於平等原則、比例原則及誠信原則之規
      定。
（二）原告就追繳之押標金申請被告准予分期繳納事件，顯然係
      人民就行政機關所為請求作為之特定事件，嗣經被告駁回
      原告之請求，是被告所為就原告申請分期繳款事件予以駁
      回，即屬依行政權之作用就該申請分期繳款之特定事件發
      生不准分期繳納之法律效果，自屬行政處分而非觀念通知
      ，是原告就被告不准原告分期繳還押標金之處分，認為原
      告權利及法律上利益違法損害，自得依行政訴訟第5條第2
      項規定起訴等情。並聲明求為判決：(1)撤銷原處分及訴願
      決定；(2)被告應依原告之申請，作成准予分期繳納押標金
      之行政處分。
四、被告則以︰
（一）93年4月間，被告辦理「岡山鎮台灣螺絲博物館新建統包
      工程」之發包手續，中一營造工程股份有限公司欲參加投
      標，為期能有3家以上合格廠商投標該標案而順利開標、
      得標，不致因投標之合格廠商不足3家而流標，竟基於借
      用他人名義投標之犯意，向原告商借名義及證件投標，並
      以原告名義繳交180萬元押標金，嗣93年4月15日上午10時
      許，被告審標時發現上開2家公司標單疑似由同一人繕寫
      ，認有弊端而不予開標，案經法務部調查局南機組調查屬
      實，移送地檢署偵辦，原告代表人對於借牌投標之事實亦
      坦誠不諱，而獲臺灣高雄地方法院檢察署以95年度偵字第
      6739、9118號緩起訴在案。
（二）按機關得於招標文件中規定，廠商有（投標廠商另行借用
      他人名義或證件投標）情形者，其所繳納之押標金不予發
      還，其已發還者，並予追繳，政府採購法第31條第2項第2
      款定有明文。本案既經查明原告有出借名義或證件供他人
      投標之情事，被告自得依政府採購法相關規定將原告刊登
      政府採購公報停權3年並追繳已發還之押標金180萬元，原
      告不服，提起行政訴訟，經法院駁回確定在案，提起再審
      亦經判決駁回。惟原告卻向被告提起分期繳納之請求，經
      被告以法無明文得分期繳納之規定，而2次函覆原告不予
      同意分期繳納，該2次通知不同意分期繳還押標金函，純
      屬單純之事實說明而為觀念通知，並非對原告之請求有所
      准駁，不因該項說明而生法律上之效果，尚非行政處分等
      語，資為抗辯。並聲明求為判決駁回原告之訴。
五、本件如事實概要欄所載之事實，業據兩造陳明在卷，並有原
    告99年6月29日、99年8月13日申請書及被告99年7月12日岡
    鎮建字第0990015383號函、99年8月20日岡鎮建字第0990018
    814號函等附本院卷可資佐參，堪信屬實。茲就兩造之爭執
    論述如下：
（一）按行政訴訟法第5條第2項規定所謂「依法申請之案件」係
      指人民依據法令之規定，有向機關請求就某一特定具體之
      事件，為一定處分之權利者而言，單純陳情、檢舉、建議
      或請求等，則不包括在內。是若非人民依法申請之案件，
      即不得據以提起課予義務之訴願（訴願法第2條第1項）及
      行政訴訟（行政訴訟法第5條）。故法令如未賦予人民有
      公法上請求行政機關為行政處分之權利，人民逕向行政機
      關請求，性質上僅是促使行政機關發動職權，並非屬於「
      依法申請之案件」，行政機關對該請求之人民並不負有作
      為義務，即令其未依人民請求而發動職權，該人民亦無從
      主張其有權利或法律上利益受損害。是可知，依本條提起
      課予義務訴訟，須法令上有賦予人民請求行政機關作成一
      定行政處分之請求權，否則其「申請」，即屬非「依法申
      請」，其因此提起之課予義務訴訟即屬起訴不備其他要件
      。
（二）經查本件請求原告向被告申請分期繳納追繳之押標金，依
      其起訴書所載，僅泛言稅法上均准予分期繳納欠款稅款或
      罰金，被告不准分期繳納追繳之押標金，違反行政程序法
      有關平等原則、比例原則及誠信原則等語，並未提及其所
      申請分期繳納追繳押標金之法律依據，且查政府採購法亦
      未有廠商得申請分期繳納追繳押標金之規定，而行政程序
      法有關平等原則、比例原則及誠信原則亦非得逕予作為所
      謂「依法申請」之法律依據。是如上所述，原告向被告請
      求分期繳納追繳押標金，性質上僅是促使被告發動職權，
      並非屬於「依法申請之案件」，是原告提起本件課予義務
      訴訟，其合法性已有欠缺。從而被告2次分別函覆不予同
      意分期繳納及逾期不繳將予強制執行，係單純之事實說明
      ，為觀念通知而非行政處分，訴願決定因而予以訴願不受
      理，並無不合。
（三）退而言之，縱認原告之訴合法性並無欠缺，然因政府採購
      法或其他相關法律，於追繳押標金之情形，並無被告應依
      廠商之申請准予分期繳納之規定，是被告既無得准予原告
      分期繳納追繳押標金之法律依據，則本件原告之訴在實體
      上亦無理由，應予駁回。
（四）末按「義務人依其經濟狀況或因天災、事變致遭受重大財
      產損失，無法一次完納公法上金錢給付義務者，行政執行
      處於徵得移送機關同意後，得酌情核准其分期繳納。．．
      ．。」行政執行法施行細則第27條固有明文。然此係關於
      行政執行程序之規定，原告僅得於本件追繳押標金事件進
      入行政執行階段時，始能依該規定向執行機關申請，附此
      敘明。
六、據上論結，本件原告之訴為無理由，依行政訴訟法第98條第
    1項前段、第218條、民事訴訟法第385條第1項前段，判決如
    主文。
中　　華　　民　　國　　100　 年　　5　　 月　　31　　日

            高雄高等行政法院第二庭
                        審判長法官  呂  佳  徵
                              法官  簡  慧  娟
                              法官  吳  永  宋
以上正本係照原本作成。
如不服本判決，應於判決送達後20日內向本院提出上訴書狀，其
未表明上訴理由者，應於提起上訴後20日內向本院提出上訴理由
書（須按對造人數附繕本）；如於本判決宣示或公告後送達前提
起上訴者，應於判決送達後20日內補提上訴理由書（須附繕本）
。未表明上訴理由者，逕以裁定駁回。
中　　華　　民　　國　　100　 年　　5　　 月　　31　　日

　　　　　　　　　　　　　　書記官  李  昱